臺灣高等法院高雄分院民事判決　　　　 96年度建上易字第8號
上　訴　人　承韋工程有限公司
法定代理人　丁○○
訴訟代理人　薛西全律師
　　　　　　劉妍孝律師
　　　　　　邱國逢律師
被上訴人　　日商石川島播磨重工業株式會社台中發電廠工程辦
　　　　　　事處
法定代理人　丙○○○
訴訟代理人　許桂挺律師
上列當事人間給付報酬事件，上訴人對於中華民國96年2 月9 日
臺灣高雄地方法院95年度建字第37號第一審判決提起上訴，本院
於96年10月31日言詞辯論終結，判決如下：
    主  文
上訴駁回。
第二審訴訟費用由上訴人負擔。
　　事實及理由
一、按，民事訴訟法第40條第3 項規定：「非法人之團體，設有
    代表人或管理人者，有當事人能力」。是未經認許其成立之
    外國法人，雖不能認其為法人，然仍不失為非法人之團體，
    苟該非法人團體設有代表人或管理人者，依上開規定，自有
    當事人能力，最高法院50年度台上字第1898號著有判例。經
    查被上訴人在我國僅為營業登記，登記之名稱為「日商石川
    島播磨重工業株式會社台中發電廠工程辦事處」，並設有負
    責人登記名稱為「丙○○○」，係一外國公司在我國辦事處
    的組織，此有營業登記資料公示查詢1 紙在卷（原審卷10頁
    ）足稽，參照前揭意旨，被上訴人雖未於我國為法人登記，
    但性質上仍不失為非法人團體，且設有代表人，依上揭判例
    意旨，被上訴人有當事人能力，上訴人以其為被告提起本訴
    即屬合法，合先敘明。
二、又按，法律行為發生債之關係者，其成立要件及效力，依當
    事人意思定其應適用之法律。當事人意思不明時，同國籍者
    依其本國法，國籍不同者依行為地法，行為地不同者以發要
    約通知地為行為地，如相對人於承諾時不知其發要約通知地
    者，以要約人之住所地視為行為地。又被告不抗辯法院無管
    轄權，而為本案之言詞辯論者，以其法院為有管轄權之法院
    ，涉外民事法律適用法第6 條、民事訴訟法第25條定有明文
    ，經查：被上訴人係未經我國為公司登記的外國公司，且兩
    造並未合意適用何國法律解決系爭契約糾紛，而本件係上訴
    人承攬被上訴人向業主台灣電力股份有限公司（以下簡稱台
    電公司）承包台中發電廠第9 、10號機排煙脫硫系統工程中
    之第9 、10號電梯、泵浦房、筒倉及輸送帶之彩鋼浪板等成
    品安裝工程，已據上訴人提出兩造簽訂之系爭工程契約即「
    Site Work Order Sheet 」（原審卷12頁）並陳明在卷，且
    為被上訴人所不爭執，則系爭契約行為地在我國境內，揆諸
    上開說明，本件自應適用我國法律，亦先明。
三、本件上訴人起訴主張，兩造於92年5 月間簽訂上開系爭契約
    ，由上訴人承攬被上訴人向業主台電公司承包台中發電廠第
    9 、10號機排煙脫硫系統工程中之第9 、10號電梯、泵浦房
    、筒倉及輸送帶之彩鋼浪板等成品安裝工程，依約上訴人按
    被上訴人所提供之施工圖面、彩鋼浪板等材料，負責提供人
    員，安裝於上開建物上，初步估計之工程款新臺幣（下同）
    3,900,000 元，僅為報酬概數，應實作實算，嗣上訴人實際
    施工後，發現現場實際施工之數量超過訂約時被上訴人所提
    供之原定數量，致增加上訴人人力成本花費，上訴人仍繼續
    施工，而於94年6 月間完成工作，經結算，上訴人共增加人
    力成本899,487 元，依系爭契約及工程慣例，被上訴人自應
    增加給付予上訴人。縱認上訴人增加人力施作部分不得依約
    請求增給報酬，此增加人力施作部分，顯逾當初估價範圍，
    屬被上訴人無法律上原因受利益，致上訴人受有損害，上訴
    人仍得依不當得利之法律關係請求被上訴人給付，屢經催討
    ，均未置理，爰依契約關係，工程慣例及不當得利之法律關
    係，訴請被上訴人給付899,487 元，及自起訴狀繕本送達翌
    日起算之法定遲延利息。原審法院為上訴人敗訴判決，上訴
    人不服，提起上訴，於本院上訴聲明：(一)原判決廢棄。(二)被
    上訴人應給付上訴人899,487 元，及自起訴狀繕本送達翌日
    起，至清償日止，按年息百分之五計算之利息。(三)第一、二
    審訴訟費用由被上訴人負擔。
四、被上訴人則以：否認上訴人實際施工之數量有超過被上訴人
    所提供之原定數量之情形，況系爭工程發包之初，被上訴人
    係提供施工圖供有意承攬之廠商自行估價，並進行比價，最
    後由上訴人以較低之報價取得與被上訴人議約權，嗣兩造簽
    訂系爭契約，由上訴人以總價3,900,000 元承攬系爭工程，
    此價款非僅為報酬之概數，上訴人不得以上開理由，請求增
    加給付報酬。另系爭工程施作過程中，遇有設計當初未考慮
    到之結構物干涉問題，或被上訴人所提供之材料尺寸問題，
    或原設計施工圖面沒有包含之現場工程追加問題，均由被上
    訴人另以點工方式，與上訴人逐期統計結算，共額外支付1,
    798,894 元完畢，上訴人請求本件增加給付報酬，自非有理
    由云云，資為抗辯，於本院答辯聲明：(一)上訴駁回。(二)第二
    審訴訟費用由上訴人負擔。
五、上訴人主張，兩造於92年5 月間簽訂系爭契約，由上訴人承
    攬被上訴人向業主台電公司承包台中發電廠第9 、10號機排
    煙脫硫系統工程中之第9 、10號電梯、泵浦房、筒倉及輸送
    帶之彩鋼浪板等成品安裝工程，依約上訴人按被上訴人所提
    供之施工圖面、彩鋼浪板等材料，負責提供人員安裝於上開
    建物上，上訴人已於94年6 月間完成工作等事實，業據提出
    系爭契約即「Site Work Order Sheet 」在卷（原審卷12頁
    ）為證，且為被上訴人所不爭執，自可信為真實。上訴人又
    主張初步估價工程款3,900,000 ，僅為報酬概數，應實作實
    算，嗣上訴人實際施工之數量超過訂約時被上訴人所提供之
    原定數量，致增加上訴人人力成本花費共899,487 元，依契
    約關係，或工程慣例，或不當得利之法律關係，被上訴人自
    應增加給付報酬予上訴人云云，則為被上訴人所否認，並抗
    辯以前詞，是本件爭點為：(一)系爭承攬契約為總價承攬或實
    作實算。(二)上訴人依承攬契約的法律關係或工程慣例，以上
    訴人所施作之實際成品數量超過訂約時被上訴人提供之原定
    數量，增加人力花費為由，請求被上訴人增加給付報酬，是
    否有理。(三)上訴人依不當得利的法律關係，請求上開增加之
    報酬，是否有理。
六、系爭承攬契約為總價承攬或實作實算？
    上訴人主張，兩造簽訂系爭承攬契約時，初步估計之工程款
    3,900,000 元，僅為報酬之概數，並非總價承攬，應實作實
    算云云，然為被上訴人所否認，抗辯稱：經比價結果，上訴
    人報價較低，取得與被上訴人之議約權，經過議價，最後以
    上訴人報價之整數即3,900,000 元為總價，發包予上訴人施
    作，並提出比價單，承攬約款（即工作清單－Site Work Or
    der Sheet 及函件）在卷（原審卷59-62 頁）為證，上訴人
    就比價單及工作清單－Site Work Order Sheet 之真正，並
    不爭執，惟主張兩造僅簽訂該工作清單－Site Work Order
    Sheet ，被上訴人所提函件並非系爭承攬契約之一部等語。
    然上訴人請求傳訊之其承作系爭工程之工地主任即證人乙○
    ○，到庭證稱：「價錢那是由我看過所有圖面、計算數字，
    傳真回給公司。當初並不是以人工來計價，因為當初ＩＨＩ
    （指被告公司）就是說明總價承攬，所以我是依據被告公司
    告知之本件工程是總價承攬、所附圖樣之面積及如彩鋼、型
    鋼等材質單位化之後去計算、去拜訪一些同業，以同樣的尺
    寸，約需配合之人力、施工器材、行情價格為何，來決定應
    向被告公司提出之金額。當初被告公司不但以口頭且用書面
    說明本件工程是總價承攬，我也確實向我的老闆就是原告法
    定代理人丁○○談過總價承攬就是不再追加金額，所以估價
    時候，要包含不可預料將增加的金額。」、「在我任內時，
    原告公司法代都是全權交給我來做，且經過他的同意，我才
    會於契約上簽名」、「我簽名當時就有被證二這些文件」、
    「（被證二是否當天簽的？）是」、「原告法代第1 次去現
    場時，被告公司就明確告訴他，這件工程就是總價承攬」（
    原審卷169-172 頁）、「依照對方給我們的施工圖及報價原
    則，報價原則的內容是述哪些部分是我們要施工，原料由
    對方提供，依此要求我們以總價報價，是一種簡單的memo
    ，並沒有提供我們施工的數量，數量是我們依照他們提供的
    施工圖計算出來的。原審卷226-232 頁就是我們根據施工圖
    計算出來的數量，這是我們內部討論計算的，計算出來後，
    我們公司內部會討論，之後打出一張報價單，內容有分7 大
    頁，如原審卷第13頁的7 大項，但不是原審卷附的那一張，
    由我拿去向對方報價，價格經過一番討價還價，再由上訴人
    公司的蔡先生決定，後來他決定的報價好像是390 萬元左右
    ，由我在報價單上簽字，報價單就交給對方，對方內部整理
    之後就拿原審卷60-62 頁的單據給我簽，這就是工程契約，
    該61 -62頁就是系爭工程的遊戲規則，我簽的時候這幾張是
    附在一起的。」（本審卷144-145 頁）等語。已明確證稱上
    開函件為兩造系爭承攬契約之書面約款，兩造係以總價發包
    承攬系爭工程。而該函件首文即確認上訴人公司願接受被上
    訴人公司之彩鋼安裝工程，繼而訂明供應範疇、義務與履行
    的保證、安裝圖面、價格、支付款項等大項，其中價格項目
    記載：工程總價為3,900,000 元，支付款項目記載：按工程
    進度，逐月支付。上訴人確亦按工程總價3,900,000 元之一
    定比例，分3 次請款完畢，有請求書在卷（原審卷63-73 頁
    ）為憑，足認兩造系爭承攬契約為總價承攬，上訴人嗣後否
    認乙○○之證詞，並主張所訂3,900,000 元之工程款僅為初
    步估價，應實作實算云云，並無可採。
七、上訴人依承攬契約的法律關係或工程慣例，以上訴人所施作
    之實際成品數量超過訂約時被上訴人提供之原定數量，增加
    人力花費為由，請求被上訴人增加給付報酬，是否有理？
  (一)上訴人係以其所施作之實際成品數量超過訂約當初被上訴人
    提供之施工圖所載原定數量，致增加其人力花費為由，主張
    被上訴人應增加給付報酬，然為被上訴人所否認，抗辯稱，
    被上訴人係提供施工圖供上訴人自行估算，並無事先約定具
    體的施工數量，況經報價、比價後，最後由上訴人以總價承
    攬，上訴人自不得再以上開理由，請求增加給付報酬，且施
    作過程中，遇有設計當初未考慮到之結構物干涉問題，或被
    上訴人所提供之材料尺寸問題，或為設計施工圖面沒有包含
    之現場工程追加問題，均由被上訴人另以點工方式，與上訴
    人逐期統計結算，共額外支付1,798,894元完畢等語。
  (二)經查，證人乙○○除為上開證述外，亦證稱：「在我的印象
    中沒有修改。施工中，有一些結構物上的干涉，就是設計師
    當初設計時沒有考慮到兩個設計部分相接時有實作上無法砌
    合的問題，以致於無法安裝，但是我會請技師來看如何修改
    才可以安裝。」、「那是因為結構物上干涉以致於要監工來
    修改，那時我們要在現場修改以致於增加人力，那時我與Ｉ
    ＨＩ監工談過且經過他同意。但是不能叫做點工，那是我任
    內因為現場修改支出，形式上叫做點工，但實際上那是現場
    修改的補償。」、「都是現場遇到的問題，再由紀先生再聯
    絡日本設計師修改的，日本那方面會有新的圖面進來。但那
    是現場所發生較大型的修改個案，而被告公司現場主管無法
    決定，而回傳日本，由日本設計師所發的圖樣」、「至於數
    量，我不認為那是數量的增加，那是工程施工上的大大小小
    個案的修改。我做過美國的工程、台塑工程，依據客觀上看
    法，那不能叫做數量增加」（原審卷169 －170 頁）、「估
    價時提供上訴人的施工圖，本身就夾雜O 版、A 版、B 版，
    並不是附件一全部都是A 版，施工中如果現場介面無法完全
    依照施工圖施工時，我們就會向對方陳報，對方的監工如果
    能夠自己決定，就會在該圖上加註意見並簽名，如果不能決
    定，就會回去與原設計工程師討論，如需要修改圖說就由他
    們設計者修改後再交給我們，至於有修改到幾版，我已無法
    確定。因提供鑑價時不是完全的同一版，所以我無法確定附
    件二的圖是否是施工中有修改部分。」、「只要有介面不符
    ，有需要修改時所增加的人工、機具費用，對方現場監工每
    日在現場監工也會知道，我們每日也都有報表給對方的監工
    簽章認可，每期請款時我們就會請領這部分的款項，對方也
    有支付給我們。」、「除了參考施工圖上表格的數量外，我
    還會根據施工圖自己來核算數量，因為表格的數量是業主給
    的，不能盡信，所以承包的人都會自己依照施工圖核算。」
    （本審卷145-146 頁）等語。足認被上訴人於發包之初，係
    提供施工圖予包括上訴人等有意參與競標者自行估價，並報
    價參與競標，最後由上訴人以總價3,900,000 元承攬，並無
    由被上訴人定出施作數量，上訴人根據被上訴人所定數量，
    提出報價之情形。上訴人雖提出備忘錄1 張（本審卷64頁）
    主張被上訴人於訂約當初確有開出施作數量云云，備忘錄之
    製作人即上訴人公司承辦請款及文書處理工作之職員即證人
    甲○○固到庭證稱：上訴人呈庭之備忘錄等文件是乙○○以
    手寫稿交給伊，伊輸入電腦後，列印出來的，其後面積計算
    書內的數量，則是伊根據乙○○交付之施工圖內的數量加總
    而得等語，然亦供證不知該面積計算書的數量，是何種數量
    ，亦不清楚乙○○手寫該稿之背景、目的等語（本審卷291
    頁），證人乙○○則否認曾寫過或看過備忘錄，不知其為何
    人製作，亦不了解其內容之意思等語（本審卷147 頁），上
    訴人又不能完整提出備忘錄本文內容所載及之各種文件，以
    供本院審查，徒以備忘錄本文載及「被上訴人公司提供之估
    價數量表與實際作業及施工圖材料表有相當數量之差異及施
    工項目漏記入估價項目之情形」等語，遽謂被上訴人於訂約
    之初有開出數量表供上訴人估價之用，此數量既為上訴人承
    攬施工之數量云云，並非有據。從而上訴人依據承攬契約之
    法律關係，以其所施作之實際數量超過訂約之初被上訴人所
    提供之原定數量，致增加其人力花費為由，請求被上訴人增
    加給付報酬云云，為不可取。
  (三)況查，系爭工程施作過程中，遇有設計當初未考慮到之結構
    物干涉問題，或被上訴人所提供之材料尺寸問題，或原設計
    施工圖沒有包含之現場工程追加問題，均由被上訴人另以點
    工方式，與上訴人逐期統計結算，先後由被上訴人支付1,79
    8,894 元完畢等情，業據被上訴人提出工程追加、修改、點
    工明細表、請求書、領款單據在卷（原審卷241-249 頁、本
    審卷261-275 頁）為證，且經證人乙○○到庭為上開證述在
    卷，上訴人就向被上訴人增加領得此工程款之事實，亦不爭
    執，雖主張所增加領得之工程款並非系爭工程，此從系爭工
    程案號為TS-W116 ，而點工明細表載明案號為TS-W321 不同
    ，可證與系爭工程無關，且該增加領得之工程款僅為材料裁
    切修改之點工工資部分，不含系爭工程之安裝工作之安裝費
    用云云。然查，上訴人上開增加領得之工程款之請求書，已
    明載第九、十號機排煙脫硫工程，則上訴人此增加領得之工
    程款為系爭工程自明，上訴人徒以其另編TS-321案號，遽謂
    與系爭工程無關，殊難採信。另系爭工程係上訴人提供人員
    安裝材料，點工施作之目的，既係因結構物干涉問題，或材
    料尺寸不符，或原設計施工圖沒有包含之現場工程追加問題
    ，而須於現場加工，當然必須點工加工至安裝完畢為止，方
    符系爭工程之施作目的，則上開點工之費用，當然包含安裝
    之費用無疑，上訴人主張該等費用未包含安裝費用，伊得另
    請求所增加之安裝費用云云，要無可取。至證人紀政庭固到
    庭證稱：「設計圖圖樣編號十三，這上面我是寫鐵板屋頂的
    數量，我還要看當初我傳真到日本被告公司ＩＨＩ的圖樣，
    我沒有辦法確認這是最後數量還是有欠缺的數量。如被告公
    司採買的材料與施工不符，所以原告另去採買，所以我要問
    ＩＨＩ這樣子可不可以。我們是以面積去計算施工的成本。
    底下有修改，這是B 板的圖，不是原來合約相同的圖。且在
    總價上有劃上，這表示有修改。原告點工部分，那是因為施
    工為了修整材料而增加的人力，而施工面積增加也會增加人
    力成本。390 萬元那是依據第一次給原告公司的REV ‧○板
    圖樣，至於B 板已經修改二次。就本件工程而言，施作之後
    面積是有增加。」、「數量差異表有我看過一份，那是於接
    近完工之時。都是增加的數量，增加所多出的金額，公司沒
    有說是否要付錢，但是要我送到設計那裡。我是第一線工程
    師，我都會先確認。點工部分那是修改的部分，公司已經給
    原告公司款項，只是要我負責的業務，都會先經過我。原告
    公司提出的數量原為一百多萬元，我認為有一些部分那是點
    工已經給付部分，所以我有刪除一些再送到公司那裡去。我
    於公司工作1 年多，接手部分不只這項工程。我離職約在96
    年6 月30日，那是在完工之前。當初公司除了我之外，尚有
    日本所長、李先生、我一起去談本工程。最後由當時的所長
    加藤（2 年前死亡），決定契約是否成立。當初都有一些修
    修改改，我認為那是多出來的部分，所以我有替原告請到款
    ，但是我不知道數量會差這麼多。如果施工完成，就會提出
    REV ‧AB板設計圖，表示與實際的成本相同。我也不知道為
    何被告公司數量部分不給原告公司款。」等語（原審卷167-
    168 頁）。然其於系爭工程完工前既已自被上訴人公司離職
    ，而未始終參與，又上訴人公司僅負責安裝，其竟證稱上訴
    人有代購不足之材料，與事實不符，且所證被上訴人僅付與
    上訴人修改材料的人力工資，與上開被上訴人另行增加給付
    之工程款項目多樣之事實亦有不符，自不足採為上訴人有利
    之認定。則原設計施工圖沒有包含之現場工程追加部分，被
    上訴人業以點工方式增加給付工程款予上訴人完畢，上訴人
    依承攬契約之法律關係再請求此部分之增加工程款，亦無理
    由。
  (四)又查，本件系爭承攬工程，係由定作人提供材料，承攬人提
    供人員施作安裝，發包之初係由被上訴人提供施工圖供上訴
    人估價，嗣經報價，比價後，由上訴人以總價承攬，並非以
    既定數量，定其施作價格，已如前述，則上訴人以內政部營
    建署頒佈「工程契約範本」第12條第3 項規定：「契約內工
    程數量因計算錯誤，致其實作數量與契約數量有顯著之差異
    者，甲方得依乙方之申請，以下列處理方式辦理變更設計：
    屬於總價結算方式之契約，凡實作數量如較契約的數量增減
    達百分之十以上者，其逾百分之十部分，得以變更設計增減
    之。」及行政院公共工程委員會所頒「採購契約要項」第32
    條規定：「契約價金係以總價決標，而其履約有下列情形之
    一者，得調整之。但契約另有規定者不在此限：1.因契約變
    更致增減履約項目或數量時，得就變更之部分加減帳結算。
    2.工程之實作數量較契約所定數量增減達百分之十以上者，
    其逾百分之十之部分，得以變更設計增減契約價金，未達百
    分之十者，契約價金不予增減。」，主張數量計算錯誤，承
    攬人實作數量超過契約數量達百分之十時，應比照工程變更
    辦理追加款項，已成工程慣例為由，基於工程慣例，請求被
    上訴人應增加給付報酬云云，亦非可取。
八、上訴人依不當得利的法律關係，請求上開增加之報酬，是否
    有理？
    經查，上訴人係以總價承攬系爭工程，不生其所施作之實際
    數量超過訂物時被上訴人提供之原定數量問題。又施作過程
    ，遇有設計當初未考慮到之結構物干涉問題，或被上訴人所
    提供之材料尺寸問題，或原設計施工圖面沒有包含之現場工
    程追加問題，均由被上訴人另以點工方式，與上訴人逐期結
    算，額外支付1,798,894 元完畢，已如前述，則被上訴人係
    依系爭承攬契約而受領系爭工作，並非無法律上之原因而受
    利益，致上訴人受有損害。上訴人基於不當得利之法律關係
    ，請求本件增加給付報酬，亦非有據。
九、綜上，上訴人之請求為無理由，原審法院為上訴人敗訴之判
    決，並無不合，上訴人上訴指摘原判決不當，求予廢棄改判
    ，為無理由，應予駁回。
十、本件事證明確，兩造其餘攻擊防禦方法，與本件判斷結果不
    生影響，自不逐一論列，併此明。
據上論結：本件上訴為無理由，依民事訴訟法第449 條第1 項、
第78條，判決如主文。
中　　華　　民　　國　　96　　年　　11　　月　　14　　日
                            民事第五庭
                                  審判長法官  蔡明宛
                                  法      官  曾錦昌
                                  法      官  魏式璧
以上正本證明與原本無異。
本件判決不得上訴。
中　　華　　民　　國　　96　　年　　11　　月　　15　　日
                                  書  記  官  鄔維玲
                                                    QF
